最高法院民事判決　　　　　　　　　　　　　　　　八十七年度台上字第三○四號
　　上　訴　人　何　蔭
　　被 上訴 人　陳金蓮
　　　　　　　　陳俊龍
　　　　　　　　陳俊明
　　　　　　　　陳淑惠
　　　　　　　　陳淑玲
　　兼 右一 人
　　法定代理人　陳劉禽
右當事人間請求拆屋還地事件，上訴人對於中華民國八十六年五月六日台灣高等法院
第二審判決（八十六年度上字第三二二號），提起上訴，本院判決如左：
    主  文
原判決廢棄，發回台灣高等法院。
    理  由
本件上訴人主張：坐落基隆市安樂區○○○段外寮小段五六九之八地號土地（下稱系
爭土地），為伊及訴外人周淑真等所共有，被上訴人占用部分土地建築基隆市○○○
路七六、七八號房屋（下稱系爭房屋）。該房屋雖由被上訴人之被繼承人陳新鐘向原
土地所有人李淡承租土地所興建，惟該契約係無限期，參照最高法院三十年上字一五
二四號判例，該租賃關係有永久存續之意思，即非屬未定期限之租賃，依民法第四百
四十九條第一項規定，其租賃期限應縮短為二十年，即應於八十一年四月四日屆滿。
又被上訴人積欠租金達二年以上，伊已定期催告，並於八十五年一月二十五日終止租
約，被上訴人占有系爭土地即屬無權占有等情，求為命被上訴人拆除系爭房屋後，將
其基地連同第一審判決附圖Ｂ部分土地返還與伊及其餘共有人全體之判決。
被上訴人則以：系爭土地租賃契約係不定期限，無民法第四百四十九條第一項之適用
。伊有合法之租賃權存在，非無權占有。又上訴人從未定期催告伊支付租金，且伊已
將租金提存，並無積欠租金情事，上訴人終止租約，於法不合，其訴請拆屋還地為無
理由等語，資為抗辯。
原審維持第一審所為上訴人敗訴之判決，無非以：土地法第一百零三條第一款固規定
契約年限屆滿時，出租人得收回租用建築房屋之基地，然該款僅於契約定有期限者始
適用之。而系爭土地租賃契約明定為「無期限」，自無從以契約年限屆滿，依該款規
定主張被上訴人係無權占有系爭土地。再民法第四百四十九條第一項所定租賃契約期
限不得逾二十年，係指定有期限之租賃而言，本件被上訴人係租用建築房屋之基地，
契約明定無期限，自無民法第四百四十九條第一項規定租賃契約期限不得逾二十年之
限制。又承租人積欠租金除以擔保金抵償達二年以上，出租人依土地法第一百零三條
第四款規定欲收回出租建築房屋之基地，仍應適用民法第四百四十條第一項之規定，
即須由出租人定相當期限催告承租人支付租金，承租人於其期限內不為支付時，出租
人始得終止租賃契約。上訴人雖主張伊及其餘共有人已屢次催告被上訴人給付欠租，
惟未能舉證以實其說，其逕以被上訴人積欠租金達二年以上，依土地法第一百零三條
第四款規定，請求收回出租之系爭土地，亦有未合等詞，為其判斷之基礎。
按土地租賃契約以承租人自行建築房屋而使用之為其目的者，非有相當之期限不能達
其目的，故當事人未明定租賃之期限者，依契約之目的探求當事人之真意，應解為定
有租至房屋不堪使用時為止之期限，惟應受民法第四百四十九條第一項之限制，業經
本院著有三十年渝上字三一號判例。本件租賃土地建屋之契約明定為「無期限」，如
與本院上開判例所示情形相符，則本件租賃契約是否不得解為定有租至房屋不堪使用
時為止之期限，而受民法第四百四十九條第一項之限制，即非無深究之餘地，原審未
遑詳求，遽認本件租賃契約為未定期限之租賃，自有未合。又上訴人於原審主張曾定
期催告被上訴人給付租金，並提出催告函及回執為證（見原審卷四四至四八頁），原
審未予審酌，竟謂上訴人未舉證，因而為其不利之判決，尤屬違誤。上訴論旨執以指
摘原判決違背法令，聲明廢棄，為有理由。
據上論結，本件上訴為有理由。依民事訴訟法第四百七十七條第一項、第四百七十八
條第一項，判決如主文。
中      華      民      國    八十七    年     二       月     十九     日
                              最高法院民事第六庭
                                  審判長法官  蕭  亨  國
                                        法官  吳  正  一
                                        法官  楊  隆  順
                                        法官  陳  淑  敏
                                        法官  黃  義  豐
      右正本證明與原本無異
                                              書  記  官
中      華      民      國    八十七    年     三       月     三       日
